【裁判字號】    98,易,1606
【裁判日期】    980721
【裁判案由】    詐欺
【裁判全文】
臺灣臺中地方法院刑事判決              98年度易字第1606號
公  訴  人  臺灣臺中地方法院檢察署檢察官
被      告  甲○○
上列被告因詐欺案件，經檢察官提起公訴（98年度偵字第5300號
），本院判決如下：
    主    文
甲○○幫助意圖為自己不法之所有，以詐術使人將本人之物交付
，處拘役伍拾日，如易科罰金，以新臺幣壹仟元折算壹日。
    犯罪事實
一、甲○○前無不法犯罪之前科紀錄，素行尚佳，其於民國九十
    七年十一月間之某日，自報紙分類廣告欄之求職資訊，得知
    有某公司欲徵求送貨司機之訊息，甲○○乃依照徵才廣告上
    所載之聯絡方式與對方聯繫，對方即要求其需交付金融卡及
    告知密碼資料以供測試帳戶之用。甲○○明知個人在金融機
    構帳戶之金融卡係供自己使用之重要理財工具，關係個人身
    分、財產之表徵，且可預見金融卡及其密碼資料如交予他人
    使用，而未加以闡明正常用途，極易被利用為與財產有關之
    犯罪工具，竟仍不顧他人可能遭受財產上損害之危險，而基
    於縱若其金融機構之帳戶資料被利用作為詐欺取財之用，亦
    不違背其本意之幫助犯意，於九十七年十一月十九日二十一
    時三十分許，在臺中市○○路與成功路口之「８５度Ｃ」咖
    啡店，將其前於九十年四月十一日，在臺中商業銀行太平分
    行（下稱臺中商銀）所開立，帳號000000000000號號帳戶之
    金融卡及密碼資料，暨其所有之郵局帳戶（局號000000-0號
    ，帳號000000-0號）之提款卡與密碼資料，均交付告知予真
    實姓名、年籍均不詳，自稱「小陳」之成年男子使用。該「
    小陳」之成年男子於取得此等甲○○所提供之帳戶資料後，
    即與共組詐欺集團之其他成員，共同基於意圖為自己不法所
    有之犯意聯絡，分別皆以電話聯繫居於臺北縣新店市之丙○
    ○與新竹市東區之涂雅琪，而以如附表所示之詐騙手法，要
    求丙○○等人需匯款至甲○○所開設之前揭臺中商銀帳戶內
    ，致使丙○○等人均陷於錯誤，各匯入新臺幣（下同）二萬
    九千九百八十八元（丙○○僅匯入二萬九千九百八十八元至
    甲○○所申設上開臺中商銀帳戶，至起訴書所載其餘三萬元
    、三萬元、二萬九千元、二千元、二萬九千元之款項，則非
    匯入前開被告申辦之臺中商銀帳戶內，起訴書關於此等款項
    部分應係誤載）、四千九百十三元至甲○○所開設之上述臺
    中商銀帳戶內。未幾，即由前述詐欺集團成員持甲○○所交
    付之臺中商銀提款卡與密碼資料，將丙○○遭詐騙所匯入之
    款項提領一空（涂雅琪部分因遭列為警示帳戶尚未提領）。
    嗣經丙○○等人察覺情況有異，經報警處理，而循線查知上
    情。
二、案經臺中縣警察局太平分局報請臺灣臺中地方法院檢察署檢
    察官偵查起訴。
    理    由
一、按被告以外之人（包括證人、鑑定人、告訴人、被害人及共
    同被告等）於審判外之陳述雖不符刑事訴訟法第一百五十九
    條之一至之四等四條之規定，而經當事人於審判程序同意作
    為證據，法院審酌該言詞陳述或書面陳述作成時之情況，認
    為適當者，亦得為證據；當事人、代理人或辯護人於法院調
    查證據時，知有刑事訴訟法第一百五十九條第一項不得為證
    據之情形，而未於言詞辯論終結前聲明異議者，視為有前項
    之同意，同法第一百五十九條之五定有明文。立法意旨在於
    傳聞證據未經當事人之反對詰問予以核實，原則上先予排除
    ；惟若當事人已放棄反對詰問權，於審判程序中表明同意該
    等傳聞證據可作為證據；或於言詞辯論終結前未聲明異議，
    基於尊重當事人對傳聞證據之處分權及證據資料愈豐富，愈
    有助於真實發見之理念，且強化言詞辯論主義，使訴訟程序
    得以順暢進行，上開傳聞證據亦均具有證據能力。本件被害
    人丙○○、涂雅琪於警詢時之指陳，其性質雖屬證人於審判
    外所為之陳述，而為傳聞證據，且查無符合刑事訴訟法第一
    百五十九條之一至之四之情形，然其等所為之上開警詢筆錄
    內容，業經本院審理時予以提示並告以要旨，且經檢察官、
    被告甲○○就證據能力俱表示並無異見，當事人已知上述筆
    錄乃傳聞證據，且均未於言詞辯論終結前，對該等筆錄內容
    異議，本院審酌上開筆錄作成時，並無任何遭不當施壓或干
    擾，亦未有事證顯示其有遭受不當取供之情形，因認以之作
    為本件之證據亦屬適當，依上開刑事訴訟法第一百五十九條
    之五之規定，自得作為證據使用，合先敘明。
二、訊據被告甲○○固對上開臺中商銀帳戶為其以本人名義所開
    立使用，並於九十七年十一月十九日二十一時三十分許，在
    臺中市○○路與成功路交叉路口之「８５度Ｃ」咖啡店將其
    所申設之上開帳戶之金融卡及密碼資料均交付告知予真實姓
    名、年籍均不詳，自稱「小陳」之成年男子等情俱坦白承認
    ，惟矢口否認有何幫助詐欺取財之犯行，辯稱：伊看報紙後
    ，於九十七年十一月十八日打電話與對方聯絡，對方自稱梁
    經理，伊應徵之職務為公司業務助理之司機，伊不知道公司
    名稱及地址，也不瞭解送貨內容為何，但對方告知伊工作之
    月薪約三萬二、三萬三，且稱需先交付告知提款卡及密碼資
    料供測試帳戶之用，如無問題，才可至公司上班，迨伊正式
    上班之後，該提款卡便會返還予伊。伊於同年月二十二、二
    十三日為確認是否有錄取，還先後多次打電話與對方聯絡，
    對方嗣藉故拖延，並沒有給伊確定時間。由伊庭呈之通話明
    細可知，伊最後一次與對方聯絡，係在二十三日十九時三十
    分三秒，對方告知帳戶尚在測試中，要伊去刷帳簿看是否有
    款項匯入帳戶內，伊依對方指示刷完帳簿，發現確有款項匯
    入，惟之後即遭提領，伊始認為有異，故自該時點後，伊便
    未與對方聯絡，直至銀行通知伊帳戶已列為警示帳戶，伊才
    於十二月初至警局報案云云。經查：
  (一)被害人丙○○、涂雅琪前揭如何因受詐騙而將渠等所有之二
    萬九千九百八十八元及四千九百十三元款項均匯入被告甲○
    ○所申設之上開臺中商銀帳戶等情，已據被害人丙○○、涂
    雅琪分別於警詢中指述綦詳（見警卷第12頁至16頁），並有
    被害人丙○○、涂雅琪所提出郵政自動櫃員機交易明細表、
    臺中商業銀行存款業務往來申請約定書、交易明細、被告臺
    中商銀帳戶存摺內頁影本等件在卷可稽（見警卷第30頁至第
    31頁、第41頁、第48頁、第52頁），足徵被告所設立之上開
    臺中商銀帳戶確實已供作不法犯罪集團向被害人丙○○、涂
    雅琪詐騙而取得財物所用，應甚為明確。
  (二)被告甲○○雖以前揭情詞置辯，並提出通話明細為證（見本
    院卷第51頁）；惟查，邇來不法詐欺集團成員使用他人帳戶
    作指示被害人匯款工具之犯罪類型層出不窮，並廣經媒體披
    載，凡對社會動態尚非全然不予關注者均能知曉。且衡諸現
    今社會應徵正當工作者，多半只需提供證件供雇主確認其身
    分即足，斷無可能於尚未確認是否僱用之際，即要求應徵者
    先行提供提款卡，並且告知帳戶密碼。本件被告於交付前開
    帳戶之金融卡及告知密碼資料時，已近而立之年，係心智成
    熟之成年人，且其具高中畢業之學歷（見臺中縣警察局太平
    分局太平派出所調查筆錄教育程度欄之記載），應具一般之
    智識程度，對於上開各情自有認識，竟仍在未經查證該自稱
    「小陳」之成年男子之真實姓名、年籍資料，暨應徵公司之
    虛實、所在之情況下，即逕將上開帳戶之提款卡與密碼資料
    交付並告知予該名無任何信賴基礎，亦不知如何為進一步聯
    絡之自稱「小陳」之成年男子，且對於何以任職公司司機需
    提供帳戶提款卡與密碼資料之詳細緣由均未予充分瞭解釐清
    ；或以亟需工作為由，即率爾輕忽而未詳加思慮對方要求交
    付帳戶資料以為測試之合理性，就嗣後是否被使用於未知之
    用途亦不加聞問；甚且被告對於所應徵公司之名稱、位置何
    在、應徵工作內容均無法敘明其概要，更難謂被告主觀認知
    並無絲毫懷疑之處；是縱令對方確係以應徵工作之需向被告
    索取帳戶資料，然仍無解於被告主觀認知上已得對於對方向
    其索求帳戶之動機產生合理懷疑之可能性；復據被告於本院
    訊問時自承其交付提款卡後，曾多次撥打電話詢問是否已獲
    錄用等語（見本院卷第47頁反面至第48頁），顯見其當時與
    對方仍保有聯繫管道，詎其竟在發覺該帳戶有異常交易紀錄
    而心生疑慮之際，反未主動與對方聯絡要求索回提款卡，亦
    無積極向銀行尋求協助之舉措，而消極容認該自稱「小陳」
    之成年男子繼續支配該帳戶，凡此種種，均足徵其主觀上顯
    具有縱使該自稱「小陳」之成年男子於取得該等帳戶資料後
    ，自行或轉交他人持以實施犯罪，作為詐騙被害人匯款之用
    ，亦不違背其本意甚明。
  (三)按刑法上之故意，分直接故意（確定故意）與間接故意（不
    確定故意），「行為人對於構成犯罪之事實，明知並有意使
    其發生者」為直接故意，「行為人對於構成犯罪之事實，預
    見其發生而其發生並不違背其本意者」為間接故意；一般人
    至銀行開設帳戶並非難事，如非洗錢、犯罪等不法目的，依
    常情並無捨棄自己帳戶而迂迴收受他人帳戶使用之理，是被
    告甲○○對於前開真實姓名、年籍均不詳，自稱「小陳」之
    成年男子可能將其所提供之帳戶資料用來作為恐嚇或詐欺取
    財犯罪等非法用途上，應有所預見，且不違背其本意，其竟
    仍恣意提供上開帳戶資料予該自稱「小陳」之成年男子使用
    ，足見該自稱「小陳」之成年男子將被告所申設之臺中商銀
    提款卡等帳戶資料用來作為詐欺取財犯罪之用，為被告所容
    認及允許。另查銀行帳戶可供款項之存匯、提領，係一般人
    均可輕易申請開設，並無任何資格條件之限制，且金融存款
    帳戶，事關存戶個人財產權益之保障，其與存戶印鑑章、提
    款卡結合，專屬性、私密性更形提高；除非本人或與本人具
    密切關係之人，難認有何理由可自由流通使用該存摺、印章
    及提款卡；一般人亦均有應妥為保管存摺及提款卡，以防止
    存摺及提款卡被他人冒用之認識，縱有特殊情況偶有將存摺
    、提款卡交付他人之需，亦必深入瞭解其用途後始行提供使
    用，實乃吾人日常生活經驗與事理；且存摺、提款卡等有關
    個人財產、身分之物品，其本身並無任何交易之價值，且倘
    若淪落不明人士手中，更極易被利用為與財產犯罪有關之犯
    罪工具；而與他人於身分上不具密切關係之人，竟要求他人
    提供帳戶資料以為使用或測試，此等行為，客觀上已屬可疑
    ，且顯係供為某非正當資金進出使用，而隱瞞其流程及行為
    人身分曝光之不法意圖亦可預見；若此之社會現實，恆係一
    般人本於日常生活經驗即可體察，本件被告對此自亦難諉無
    不知，準此，被告有幫助他人為詐欺取財犯罪之不確定故意
    ，堪可認定。
  (四)綜上所述，被告甲○○所辯，無非事後飾卸之語，不足採信
    。是本件事證已臻明確，被告幫助詐欺犯行洵堪認定。
三、查前開真實姓名、年籍均不詳，綽號「小陳」成年男子所屬
    詐欺集團成員，基於意圖為自己不法所有之犯意聯絡，撥打
    電話予被害人丙○○等人，而以如附表所示之方式行騙，並
    致使被害人丙○○等人均陷於錯誤，因而交付本人之財物，
    將現款匯入被告甲○○所申請設立之前述臺中商銀帳戶內，
    則該真實姓名、年籍均不詳，綽號「小陳」之成年男子所屬
    詐欺集團成員所為，應均係犯刑法第三百三十九條第一項之
    詐欺取財罪。而被告甲○○將其所開設前揭臺中商銀帳戶之
    提款卡及密碼資料交予該真實姓名、年籍均不詳，綽號「小
    陳」之成年男子所屬詐欺集團成員，以為詐欺取財所用，係
    基於幫助他人犯詐欺取財之不確定故意，且所為屬詐欺取財
    罪構成要件以外之行為，核其所為則係犯刑法第三十條第一
    項、第三百三十九條第一項之幫助詐欺取財罪。被告以一交
    付臺中商銀提款卡等帳戶資料之行為，幫助該「小陳」之成
    年男子所屬不法犯罪集團成員先後對被害人丙○○、涂雅琪
    為詐欺取財之犯行，其係以一行為觸犯二次基本構成要件相
    同之幫助詐欺取財罪名，構成同種想像競合犯，依刑法第五
    十五條之規定，應從重以情節較重之對被害人丙○○所為之
    該次幫助詐欺取財犯行論以一罪。被告幫助該真實姓名、年
    籍均不詳，綽號「小陳」之成年男子所屬詐欺集團成員實行
    詐欺取財之犯罪行為，為幫助犯，應依刑法第三十條第二項
    之規定減輕其刑。
四、爰審酌被告甲○○之素行，其明知所提供之提款卡與密碼資
    料將有可能遭人供作財產犯罪之工具，竟仍執意將該等帳戶
    資料交付告知予不法份子使用，非惟幫助不法犯罪集團成員
    者遂行其財產犯罪之目的，同時使該等不法份子得以隱匿其
    真實身分，減少遭查獲之風險，愈使其肆無忌憚，助長犯罪
    之猖獗，破壞社會秩序甚鉅；惟衡酌本件被害人丙○○、涂
    雅琪遭詐騙而匯入被告所開設前述臺中商銀帳戶內之金額合
    計僅三萬餘元，金額尚非至鉅，但被告犯後飾詞否認犯罪，
    缺乏對自己犯行悔悟之具體表現之犯罪後態度等一切情狀，
    量處如主文所示之刑，並諭知易科罰金之折算標準。
五、至被告甲○○所提供其申設之前開臺中商銀帳戶之提款卡，
    雖係被告所有並供其違犯本件犯罪所用之物，但並未據扣案
    ，又無證據證明該等物件仍屬存在，為免滋生日後執行困難
    ，爰不併予諭知沒收。再被告本件犯罪之型態為幫助他人犯
    詐欺取財罪，因詐欺取財之正犯是否屬於共同正犯，與被告
    應成立之罪名、刑責均無涉，為免累贅，爰不於主文欄諭知
    被告幫助「共同」詐欺取財，均附此說明之。
據上論斷，依刑事訴訟法第二百九十九條第一項前段，刑法第三
十條第一項前段、第二項、第三百三十九條第一項、第五十五條
、第四十一條第一項前段，刑法施行法第一條之一第一項、第二
項前段，判決如主文。
本案經檢察官乙○○到庭執行職務。
中    華    民    國    98    年    7     月    21    日
                  刑事第三庭  審判長法  官  周瑞芬
                                    法  官  李慧瑜
                                    法  官  陳思成
以上正本證明與原本無異。
如不服本判決應於收受判決後10日內向本院提出上訴書狀，並應
敘述具體理由；其未敘述上訴理由者，應於上訴期間屆滿後20日
內向本院補提理由書（均須按他造當事人之人數附繕本）「切勿
逕送上級法院」。
                                    書記官  吳詩琳
中    華    民    國    98    年    7     月    21    日
附錄論罪科刑法條
刑法第三百三十九條第一項
意圖為自己或第三人不法之所有，以詐術使人將本人或第三人之
物交付者，處五年以下有期徒刑、拘役或科或併科一千元以下罰
金。
附表：
┌──┬──────┬───┬─────────┬────────┬───────┬───┐
│編號│  匯款時間  │被害人│匯款金額（新臺幣）│匯入被告之金融機│   詐欺手法   │備  註│
│    │            │      │                  │構帳戶          │              │      │
├──┼──────┼───┼─────────┼────────┼───────┼───┤
│ 一 │97年11月23日│丙○○│29988元           │臺中商業銀行太平│佯稱其在購物付│      │
│    │16時6分許   │      │                  │分行（帳號：0362│款時，送貨司機│      │
│    │            │      │                  │00000000號）    │誤將付款方式勾│      │
│    │            │      │                  │                │選為分期付款，│      │
│    │            │      │                  │                │如未取消，將自│      │
│    │            │      │                  │                │其個人帳戶扣除│      │
│    │            │      │                  │                │分期款項，為避│      │
│    │            │      │                  │                │免損失，需按照│      │
│    │            │      │                  │                │指示至自動櫃員│      │
│    │            │      │                  │                │機操作取消付款│      │
├──┼──────┼───┼─────────┼────────┼───────┼───┤
│ 二 │97年11月23日│涂雅琪│4913元            │同上            │佯稱其在網路購│      │
│    │18時18分許  │      │                  │                │物時，因會計作│      │
│    │            │      │                  │                │業疏失，誤將付│      │
│    │            │      │                  │                │款方式勾選為分│      │
│    │            │      │                  │                │期付款，如未取│      │
│    │            │      │                  │                │消，將自其個人│      │
│    │            │      │                  │                │帳戶扣除分期款│      │
│    │            │      │                  │                │項，為避免損失│      │
│    │            │      │                  │                │，需按照指示至│      │
│    │            │      │                  │                │自動櫃員機操作│      │
│    │            │      │                  │                │取消付款      │      │
└──┴──────┴───┴─────────┴────────┴───────┴───┘


司法院資訊處製作；財團法人民間司法改革基金會備份。
